【裁判字號】    99,家訴,116
【裁判日期】    991231
【裁判案由】    宣告改用分別財產制
【裁判全文】
臺灣臺南地方法院民事判決             99年度家訴字第116號
原      告  陽信商業銀行股份有限公司
法定代理人  林彭郎
訴訟代理人  唐榮宏
被      告  汪吳寶玉
兼上一  人
訴送代理人  汪文瓊
上列當事人間請求宣告改用分別財產制事件，本院於民國99年12
月29日言詞辯論終結，判決如下：
    主      文
被告汪文瓊與被告汪吳寶玉應改用夫妻分別財產制。
訴訟費用新臺幣仟元由被告負擔。
    事實及理由
一、原告主張：
  (一)被告汪文瓊及訴外人劉蔡麗雲、陳麗仁、許瑞英、陳薏如、
    姜淑美前向訴外人第五信用合作社借款新台幣（下同）5,20
    0萬元未清償，原告於民國91年間概括承受第五信用合作社
    之債權債務關係，並聲請鈞院對訴外人陳麗仁、許瑞英、陳
    薏如、姜淑美、劉蔡麗雲及被告汪文瓊核發91年度促字第58
    620號、92年度促字第53531號支付命令，命陳麗仁、許瑞英
    、陳薏如、姜淑美應於本命令送達後20日之不變期間內，向
    原告連帶給付借款5,200萬元，及自91年5月18日起至清償日
    止，按年息百分之6.4計算之利息，暨自91年6月18日起至清
    償日止，在6個月以內者，按上開利率百分之10，超過6個月
    者，按上開利率百分之20計算之違約金，並連帶賠償程序費
    用285元，及命劉蔡麗雲及被告汪文瓊應於本命令送達後20
    日之不變期間內，向原告連帶給付借款5,200萬元，及自92
    年1月28日起至清償日止，按年息百分之4.19計算之利息，
    暨自92年3月1日起至清償日止，在6個月以內者，按上開利
    率百分之10，超過6個月者，按上開利率百分之20計算之違
    約金，並連帶賠償程序費用149元；原告嗣持前開支付命令
    聲請鈞院以93年度執字第10977號給付借款強制執行事件，
    對被告汪文瓊、訴外人劉蔡麗雲、陳麗仁、許瑞英、陳薏如
    、姜淑美之財產為強制執行，於94年4月18日僅受償32,519,
    000元（其中424,000元為該件執行費用），鈞院乃發給93年
    度執字第10977號債權憑證，原告復於97年間聲請鈞院以97
    年度執字第83289號事件對前開債務人為強制執行，然僅就
    訴外人姜淑美在郵局之存款11,659元部分受償，其餘債權則
    未受償。
  (二)查被告汪文瓊尚欠原告25,573,462元，及自94年4月19日起
    至清償日止按年利率百分之4.19計算之利息，並自上開日期
    起至清償日止按上開利率百分之20計算之違約金，原告於99
    年8月10日調閱被告汪文瓊於98年度之財產及所得資料，被
    告汪文瓊固有坐落台南市○區○○段74之25、74之52地號土
    地及其上門牌號碼為台南市○區○○街95號之未保存登記建
    物，前開土地經鑑價為4,574,000元，扣除土地增值稅後之
    淨值為3,223,587元，前開建物之鑑價金額為2,435,000元，
    然前開不動產尚有設定第一、二順位抵押權，抵押權金額共
    為655萬元，是原告若聲請法院對前開不動產為強制執行，
    應無執行實益，且查被告汪文瓊無其他所得資料，名下亦無
    財產可供執行；按債權人對於夫妻一方之財產以為扣押，而
    未得受償時，法院因債權人之聲請，得宣告改用分別財產制
    ，民法第1011條定有明文。被告二人為夫妻，現婚姻關係存
    續中，其等婚後未向法院辦理夫妻分別財產制契約登記，為
    此，原告爰依前開規定請求宣告被告二人改用分別財產制。
    又原告於91年間概括承受第五信用合作社之債權債務關係時
    ，雖獲行政院金融監督管理委員會決定補償30餘億元，以經
    營不良債權之部分，然此與原告本件請求沒有關係，且原告
    前聲請鈞院以93年度執字第10977號對債務人即被告汪文瓊
    、訴外人陳麗仁、劉蔡麗雲、許瑞英、陳薏如、姜淑美為強
    制執行，渠等之不動產係於94年間始拍定，本件債務未列入
    不良債權之範圍，被告汪文瓊之辯述不足採等語，並聲明：
    如主文所示。
二、被告辯以：被告汪文瓊前與其他債務人一起向第五信用合作
    社貸款5,200萬元，於93、94年間無法清償該筆貸款，嗣原
    告約於91年間接收第五信用合作社，獲補償30餘億元以經營
    不良債權，且被告及其他債務人之土地亦遭拍賣，是被告汪
    文瓊應已無積欠原告借款；又被告汪文瓊衡量自己之能力，
    有意於50萬元至100萬元之範圍內與原告和解，惟原告認為
    被告汪文瓊和解之金額過少，而被告汪文瓊名下尚有坐落台
    南市○區○○段74之25 、74之52地號土地及其上門牌號碼
    為台南市○區○○街95號之建物，然均有設定抵押權，被告
    汪文瓊對於前開建物之鑑價金額為2,435,000元沒有意見等
    語。
三、得心證之理由：
  (一)按夫妻未以契約訂立夫妻財產制者，除本法另有規定外，以
    法定財產制為其夫妻財產制，民法第1005條定有明文。次按
    債權人對於夫妻一方之財產已為扣押，而未得受清償時，法
    院因債權人之聲請，得宣告改用分別財產制，民法第1011條
    亦規定甚明。而所謂未得受清償，包括全無可扣押之物或所
    扣押之物數量不足及所扣押之財產不足清償該為扣押之債權
    人債權等情形，最高法院89年度台上字第854號判決可資參
    照。此法條立法意旨，乃為貫徹物權法定主義及保護交易安
    全，同時避免夫妻藉登記夫妻財產制之方式，逃避債權人之
    強制執行。
  (二)原告主張被告汪文瓊、汪吳寶玉為夫妻，婚姻關係仍存續中
    ，婚後並未辦理夫妻財產制登記，應以法定財產制為夫妻財
    產制，此據原告提出被告汪文瓊之戶籍謄本、本院登記處99
    年8月17日南院龍登財字第990039367號函各1件為證，此一
    事實自堪以認定。又原告主張被告汪文瓊及訴外人劉蔡麗雲
    、陳麗仁、許瑞英、陳薏如、姜淑美前向訴外人第五信用合
    作社借款5,200萬元未清償，伊於91年間概括承受第五信用
    合作社之債權債務關係，並聲請本院對訴外人陳麗仁、許瑞
    英、陳薏如、姜淑美、劉蔡麗雲及被告汪文瓊核發91年度促
    字第58620號、92年度促字第53531號支付命令，伊嗣持前開
    支付命令聲請本院以93年度執字第10977號給付借款強制執
    行事件，對被告汪文瓊、訴外人劉蔡麗雲、陳麗仁、許瑞英
    、陳薏如、姜淑美之財產為強制執行，於94年4月18日僅受
    償32,519,000元（其中424,000元為該件執行費用），本院
    乃發給93年度執字第10977號債權憑證，伊復於97年間聲請
    本院以97年度執字第83289號事件對前開債務人為強制執行
    ，然僅就訴外人姜淑美在郵局之存款11,659元部分受償，其
    餘債權則未受償，被告汪文瓊尚欠伊25,573,462元，及自94
    年4月19日起至清償日止按年利率百分之4.19計算之利息，
    並自上開日期起至清償日止按上開利率百分之20計算之違約
    金，嗣原告調閱被告汪文瓊於98年度之財產及所得資料，發
    現被告汪文瓊所有坐落台南市○區○○段74之25、74之52地
    號土地及其上門牌號碼為台南市○區○○街95號之未保存登
    記建物，該土地經鑑價為4,574,000元，扣除土地增值稅後
    之淨值為3,223,587元，建物之鑑價金額為2,435,000元，然
    前開不動產尚有設定第一、二順位抵押權，抵押權金額共為
    655萬元，即使聲請法院對前開不動產為強制執行，應無執
    行實益，且被告汪文瓊無其他所得資料，名下亦無財產可供
    執行等情，業據提出本院民事執行處93年度執字第10977號
    強制執行金額計算書分配表、債權憑證、繼續執行記錄表、
    財政部臺灣省南區國稅局財產歸屬資料清單、98年度綜合所
    得稅各類所得資料清單、不動產估價報告書各1件為證，且
    經本院調閱93年度執字第10977號執行卷附卷供參；而被告
    汪文瓊對其與其他債務人曾向第五信用合作社借款5,200萬
    元、原告於91年間概括承受第五信用合作社之債權債務關係
    ，及其所有之前開不動產均設有抵押權，前開建物鑑價金額
    為2,435,000元等情，不予爭執，惟辯稱：原告接收第五信
    用合作社時，獲補償30餘億元以經營不良債權，且被告汪文
    瓊及其他債務人之土地亦遭拍賣，其應已無積欠原告借款等
    語。查原告雖獲行政院金融監督管理委員會決定補償30餘億
    元以經營不良債權，然此係行政機關依相關法令規定而為，
    用意乃在原告承受第五信用合作社時，因該合作社之資產負
    債狀況不良，乃撥款改善其資產及負債狀況，藉以鼓勵金融
    機構承受經營不善之金融機構，以免因無人承受後倒閉所衍
    生之不良效應，其目的自非在藉以免除原銀行債務人之債務
    ，否則，無異以國家財政資助特定欠款人，對於一般納稅義
    務人而言自不公平。故被告汪文瓊以原告已獲政府資助30億
    元，其已無積欠原告欠款等語，不足採信。綜此，堪信原告
    之主張為真實。
  (三)綜上，原告前曾聲請本院民事執行處對被告汪文瓊為強制執
    行，然未能全部受償，且被告汪文瓊名下之財產及所得已無
    執行實益，原告未受償金額為25,573,462元，及自94年4月1
    9日起至清償日止，按年利率百分之4.19計算之利息，並自
    上開日期起至清償日止，按上開利率百分之20計算之違約金
    ，已如前所認定，從而原告依民法第1011條規定，訴請宣告
    被告二人之夫妻財產制應改用分別財產制，洵屬有據，應予
    准許。至被告汪文瓊另辯稱其衡量自己之能力，有意於50萬
    元至100萬元之範圍內與原告和解等語，經核此乃係被告汪
    文瓊與原告間就前開債務之清償方式，須另為協調者，要與
    本件原告之請求無涉，併予敘明。
四、據上論結：本件原告之訴為有理由，依民事訴訟法第78條、
    第85條第1項、第87條第1項，判決如主文。
中    華    民    國    99    年    12    月    31    日
                      家事法庭    法  官  林富郎
以上正本係照原本作成。
如對本判決上訴，須於收受判決正本送達後20日內向本院提出上
訴狀，並繳納上訴費及附具繕本。
中    華    民    國    99    年    12    月    31    日
                                  書記官  劉毓如

司法院資訊處製作；財團法人民間司法改革基金會備份。
